臺北高等行政法院判決
　　　　　　　　　　　　　　　　　　 93年度訴字第03061號
　　　　　　　　　　　　　　　.
原　　　告　甲○○
被　　　告　經濟部智慧財產局
代　表　人　蔡練生（局長）住同上
訴訟代理人　丙○○
參　加　人　乙○○
上列當事人間因新型專利舉發事件，原告不服經濟部中華民國93
年7月16日經訴字第09306222750號訴願決定，提起行政訴訟。本
院判決如下：
    主  文
原告之訴駁回。
訴訟費用由原告負擔。
    事  實
壹、事實概要：
    緣甲○○前於民國（下同）88年7月9日以「工業用皮革燙平
    機改良」向被告經濟部智慧財產局申請新型專利，經被告列
    為第00000000號審查，准予專利，並於公告期滿後，發給新
    型第162514號專利證書（下稱系爭案）。嗣參加人乙○○以
    其違反核准時專利法第98條第1項第款及第2項之規定，不符
    新型專利要件，對之提起舉發。案經被告審查，以93年2月4
    日（93）智專三(三)05055字第9320097840號專利舉發審定書
    為「舉發成立，應撤銷專利權」之處分。原告不服，提起訴
    願，旋遭駁回，遂向本院提起行政訴訟。
貳、兩造聲明：（原告未於言詞辯論及準備期日到庭，玆據原告
    起訴狀意旨記載其聲明及主張）
一、原告聲明求為判決：
(一)、訴願決定及原處分均撤銷。
(二)、訴訟費用由被告負擔。
二、被告聲明求為判決：
(一)、駁回原告之訴。
(二)、訴訟費用由原告負擔。
參、兩造之爭點：
一、原告主張之理由：
    本案參加人所提之舉發證據二係西元1999年5月於義大利舉
    行之「鞋子及皮革工業之機器與科技國際展覽」所發行之目
    錄（下稱引證一）；舉發證據三係引證一所揭示之型號Mod
    209工業用皮革燙平機操作手冊正本（下稱引證二）。被告
    一向將「相片、圖片」外觀，論為「不能論定其內部構造即
    是相同於系爭案」，為何對本案卻可以「外觀」來論定。而
    引證二根本是「影本」，更是人為手寫「型號」，怎能論為
    具有證據力？
(一)、引證二根本不具公信力、證據力：引證二雖是外商產品操作
    手冊，但卻是「影本」，不具有客觀公平之公信力、證據力
    。尤其，引證二雖標示有「MOD 209」，與引證一之「MODD
    209」相同型號，惟其「209」卻是手寫，人為自行在「影本
    」上填寫型號，不應具有客觀之公信力、證據力，參加人可
    為了「舉發撤銷被舉發案，屆時可侵害此專利權」而偽填型
    號。
(二)、原告可證明引證二確實是「人為手寫」型號：參加人配偶之
    公司亦曾以引證二之操作手冊另提出舉發，被告列為發文字
    號「92智專三(三)05055字第09220038020號」中之「附件四」
    ，與本案之引證二比對，其型號「209」之字跡明顯不同，
    可證係以「影本」而人為填寫型號。一工廠生產之產品（皮
    革燙平機），必然有「同用途，但不同零件、結構內容」之
    情況（第1代、第2代、第3代．．．）。故該外商之操作手
    冊未印「209」型號，乃是因應其他規格之需要，因此既然
    引證二未印「209」，即是不能論斷為「引證二即是引證一
    之操作手冊」、亦不能論斷為「引證二之公開日期早於被舉
    發案申請日」，何況引證二是「影本」。
(三)、縱然比對系爭案與引證二，亦屬不同之結構：引證二並未顯
    示有系爭案申請專利範圍第1項、第2項之「感溫棒（非電熱
    棒）」、延伸座、軸桿、滾壓桿等構件裝置及構造。上述不
    同，被告亦承認：系爭案有「滾壓桿輪」，引證二無。只是
    被告「推測」為功能不佳，事實非如此。
(四)、有關原處分指「本案加設之『滾壓桿輪』，技術不合理，無
    法控制實際溫度」之問題：原處分並未經其他專業單位鑑定
    ，豈能主觀猜測而斷。參原告所附系爭案相片，既然有「實
    物」，怎會不合理？細言之。系爭案加設有可「滾動」之滾
    壓桿輪，該桿輪可對皮革做「滾壓」加強滾平皺褶之功效，
    恰如滾麵皮之桿。因此絕對合理且增進功效。又，該熨頭為
    金屬材質，組合桿輪之延伸座31及桿輪亦是金屬材質，當然
    可將熨頭之溫度傳導給滾壓桿頭，且熨頭中設有「溫度感測
    棒」，得感測溫度，溫度過高時可切斷電源、溫度不過高時
    可導通電源，因此絕對可控制溫度，原處分竟武斷推測系爭
    案不可控制溫度？
(五)、為證明原處分過於嚴苛，參考第00000000號（公告第410677
    號）案，被以「公告第345027號案」為證據異議，兩案之構
    件、組成幾乎一模一樣，差別在於「濾網、防漏圈，一為分
    離式、另一為結合一體式」。被告即認為「構造型態不同、
    技術不同」。亦即，可證：不是「皆有濾網、防漏圈」「皆
    可過濾、防漏」即為相同。而是論「具體、整體之構造型態
    、結構組成空間」。第00000000號（公告第372491號）案。
    被以「公告第262888號案」為證據異議，兩案幾乎是相同之
    構造、結構組成，其中有「板狀頂組」不同。被告即以「被
    異議案有加設板狀頂組，引證案無」認為構造特徵不同，兩
    案非為相同之新型。由此可知，比對兩相同作用目的之機器
    ，不是單以「基礎零件、基本功能（皆可切割）」即認為相
    同。同理，對本件系爭案有「滾壓桿輪之不同」，怎能認為
    相同於引證一、二？又，第00000000號案，被以「型錄」異
    議，被告認為「雖可看到外觀零件，但無內部構造」而不予
    採用，為何對本案之「型錄外觀」不採相同認定？因此，原
    處分對系爭案之認定不公平，嚴格度不一，應予撤銷。
二、被告主張之理由：
(一)、事實上引證一之雜誌係1999年3月公開，早於系爭案之申請
    日，其第133頁所揭示之Mod 209型蒸汽微型熨斗，不但其有
    產品外觀圖，亦有產品之功能之敘述，如電子溫度控制，電
    子蒸汽量之設定等，其型號、外觀、及功能與引證二之Mod
    209型蒸汽微型熨斗相同，故引證一、二具有關連性，該引
    證二之工業用皮革燙平機操作手冊揭示有相同於系爭案之機
    體、外套管、熨頭、儲水筒、泵浦、氣壓電磁閥、輸水電磁
    閥，且在功效上皆是具有溫度感測、水量不足感測、蒸氣控
    制、及溫度控制等功效，因此被告並非僅以「外觀」即論定
    系爭案應舉發撤銷；又引證二之工業用皮革燙平機操作手冊
    於舉發時附有正本，並非僅有影本；且引證二之工業用皮革
    燙平機操作手冊自第2頁起每頁中皆印製有「Mod 209」之產
    品型號，被告並非僅以該操作手冊第1頁型號之空格所填寫
    之「209」即論定該引證二與引證一具有關連性；故原告起
    訴理由皆不足採。
(二)、又，引證一所揭示之型號Mod 209蒸汽微型熨斗，不但其有
    產品外觀圖，亦有產品之功能之敘述，如電子溫度控制，電
    子蒸汽量之設定等，該引證二之工業用皮革燙平機操作手冊
    揭示有相同於系爭案之機體、外套管、熨頭、儲水筒、泵浦
    、氣壓電磁閥、輸水電磁閥，且在功效上皆是具有溫度感測
    、水量不足感測、蒸氣控制、及溫度控制等功效，在構造方
    面，系爭案除了設有滾壓桿輪外，其結構及功效完全相同於
    引證一、二所揭示熨斗，然而引證一、二之熨斗之設計係以
    該熨斗之底面之大平面去熨平衣服，因此加熱器及溫度感測
    器皆係針對熨斗之底面而設計，故該加熱器及溫度感測器並
    非置於滾壓桿輪之內部，而系爭案卻將滾壓桿輪附加於習用
    熨斗之底部，對熟習該項技術者而言，顯非合理，不但熱傳
    導差，且多了習用之熨斗之設計，亦無法控制滾壓桿輪之實
    際溫度；又麵團之特性與衣服完全不相同，麵桿之桿麵與圓
    桿之熨衣服完全係不同，顯然系爭案係屬習知技術之附加，
    且無任何增進功效之處，不符新型專利要件，該起訴理由並
    不足採。另該起訴附件第00000000號、第00000000號、第
    00000000號案，實與系爭案無關，無法證明被告之審查標準
    不同；該起訴理由並不足採。綜上所述，系爭案與引證案之
    差異在於系爭案有輪子，惟實際上加熱器不是在輪子上，電
    熨斗是靠熱量燙衣服，因此並未增進功效，系爭案不具進步
    性，被告原處分並無違法，原告之訴應予駁回。
    理  由
一、本件原告經合法通知，未於言詞辯論期日到場，依行政訴訟
    法第218條準用民事訴訟法第386條、第385條第1項前段規定
    ，核無民事訴訟法第386條所列各款情形，爰依到場被告之
    聲請，由其一造辯論而為判決，合先敘明。
二、按凡對物品之形狀、構造或裝置之創作或改良，而可供產業
    上利用者，得依法申請取得新型專利，固為系爭專利核准時
    專利法第97條暨第98條第1項所明定。惟其新型如「係運用
    申請前既有之技術或知識，而為熟習該項技術者所能輕易完
    成且未能增進功效時」，仍不得依法申請取得新型專利，復
    為同法第98條第2項所明定。
三、本件系爭第00000000號「工業用皮革燙平機改良」新型專利
    舉發事件，參加人所提之舉發證據二係西元1999年5月於義
    大利舉行之「鞋子及皮革工業之機器與科技國際展覽」所發
    行之目錄（即引證一）；舉發證據三係引證一所揭示之型號
    Mod 209工業用皮革燙平機操作手冊正本（即引證二）。
四、被告以引證一內頁揭露ELETTROTECHNICA B.C.公司所生產之
    型號Mod 209工業用皮革燙平機之圖片；引證二係
    ELETTROTECHNICA B.C.公司印製之Mod 209工業用皮革燙平
    機操作手冊；引證一所揭示之型號Mod 209蒸汽微型熨斗，
    不但具有產品外觀圖，亦有產品功能之敘述，如電子溫度控
    制，電子蒸汽量之設定等，其公司名稱、型號、外觀、及功
    能，與引證二之Mod 209型蒸汽微型熨斗相同，故引證一、
    二具有關連性；該引證二之工業用皮革燙平機操作手冊揭示
    有相同於系爭專利之機體、外套管、熨頭、儲水筒、泵浦、
    氣壓電磁閥、輸水電磁閥，且在功效上皆是具有溫度感測、
    水量不足感測、蒸氣控制及溫度控制等功效，所不同處僅是
    系爭專利增設有滾壓桿輪，然而引證一、二之熨斗係以該底
    面之大平面去熨平衣服，因此加熱器及溫度感測器皆係針對
    熨斗之底面而設計，故該加熱器及溫度感測器並非置於滾壓
    桿輪之內部，而系爭專利卻將滾壓桿輪附加於習用熨斗之底
    部，對熟習該項技術者而言，顯非合理，不但熱傳導差，且
    多了習用熨斗之設計，亦無法控制滾壓桿輪之實際溫度，顯
    然系爭專利係屬習知技術之附加，且無任何增進功效之處，
    並不具進步性。又系爭專利申請專利範圍第2至4項所載之內
    容，乃屬第1項結構之細部描述，並未脫離引證一、二之技
    術範疇，且亦無增進功效之處，不具進步性。乃為舉發成立
    ，應撤銷專利權之處分。
五、原告起訴意旨略謂：引證一僅是外觀圖片，不應武斷認為其
    「內部複雜構造」相同於系爭案。引證二係「影本」，且其
    型號209係「人為手寫」，如何認為即為引證一？參加人之
    配偶服務之公司「皓錡公司」，亦曾以引證二之操作手冊另
    案提出舉發，該案之『附件四』與本案引證二比對，其型號
    「209」之字跡明顯不同，可證該「影本」係人為填寫型號
    ，應不具有客觀之公信力、證據力。又系爭專利加設有可「
    滾動」之滾壓桿輪，該桿輪可對皮革做「滾壓」加強滾平皺
    褶之功效，原處分推測功能不佳為不合理。又該熨頭為「金
    屬」材質，組合桿輪之「延伸座31」亦是「金屬」材質、桿
    輪亦是「金屬」材質，故可將熨頭之溫度傳導給滾壓桿頭，
    且熨頭中設有「溫度感測棒」，得感測溫度，溫度過高時可
    切斷電源、溫度不過高時可導通電源，可控制溫度云云。
六、本院判斷如下：
(一)、經查，系爭案之申請專利範圍（獨立項）係：「１、一種工
    業用皮革燙平機改良，係一機體，連設有外套管，而組設有
    一熨頭；其中，該機體，上方設有儲水筒，其內設有泵浦、
    氣壓電磁閥、輸水電磁閥；輸水電磁閥連接於泵浦，而泵浦
    連通於機體之儲水筒，輸水電磁閥並設有水輸出管，連通至
    熨頭之水、氣壓綜合輸入管，氣壓電磁閥具有氣壓輸入口、
    氣壓輸出管，氣壓輸入口連接一氣壓輸入源，而氣壓輸出管
    則連通至機體之水、氣壓綜合輸入管，輸水電磁閥、氣壓電
    磁閥乃接受控制訊號，使水、氣壓依設定控制之需要而輸出
    ，尤其，熨頭未達設定溫度時，其氣壓磁閥、輸水電磁閥被
    限制不可動作，而不能輪出水、氣壓；該熨頭，係金屬體，
    其內設有通孔，而組接水、氣壓綜合輸入管，可輸入水、氣
    壓，其並貫穿底面，可將水蒸氣輸出，其內並設有電熱棒、
    感溫棒，可使熨頭整體快速加熱、及感知溫度，又，熨頭之
    周身，組設有延伸座，於其底部組設軸桿，軸桿套設有滾壓
    桿輪，呈可滾動，藉由滾壓桿輪之可導熱及來回滾動，而得
    較佳依檯面滾壓燙平皮革之功效者。」
(二)、按引證一係西元1999年5月於義大利舉行之「鞋子及皮革工
    業之機器與科技國際展覽」所發行之目錄，公開日早於系爭
    專利申請日（88年7月9日）；且其揭示之型號Mod 209蒸汽
    微型熨斗，不但具有產品外觀圖，亦有產品功能之敘述，如
    電子溫度控制，電子蒸汽量之設定等，其公司名稱、型號、
    外觀、及功能，與引證二之Mod 209型蒸汽微型熨斗相同，
    故引證一、二具有關連性。
(三)、又引證二之工業用皮革燙平機操作手冊於舉發時附有正本，
    並非僅有影本，且引證二自第二頁起每頁中皆印製有「Mod
    209」之產品型號，此觀之引證二內容自明，顯見被告並非
    僅以該操作手冊第一頁型號之空格所填寫之「209」即論定
    該引證二與引證一具有關連性。原告提出引證二於他案證據
    之影本（起訴附件3），主張引證二手寫「Mod 209」版本即
    有兩種，故引證二不具證據力云云，自係誤解。
(四)、再查，引證二揭示有相同於系爭專利之機體、外套管、熨頭
    、儲水筒、泵浦、氣壓電磁閥、輸水電磁閥等構造，且在功
    效上皆是具有溫度感測、水量不足感測、蒸氣控制及溫度控
    制等功效；兩者不同之處僅在於系爭專利增設有滾壓桿輪。
    按引證一、二之熨斗係以該底面之大平面去熨平衣服，因此
    加熱器及溫度感測器皆係針對熨斗之底面設計，故該加熱器
    及溫度感測器並非置於滾壓桿輪之內部，而系爭專利係作為
    工業用皮革燙平機，其僅係將於習用之熨斗底部附加滾壓桿
    輪，不但熱傳導差，就熟習該項技術者而言，僅為簡易之附
    加，能輕易完成者，原告以系爭案熨頭為「金屬」材質，組
    合桿輪之「延伸座31」亦是「金屬」材質、桿輪亦是「金屬
    」材質，故可將熨頭之溫度傳導給滾壓桿頭云云，亦不可採
    。
(五)、又因系爭案無法控制滾壓桿輪之實際溫度，其熱傳導效果並
    未較習知者為佳，並未有功效增進之處，自不具進步性，原
    告以：系爭專利加設有可「滾動」之滾壓桿輪，該桿輪可對
    皮革做「滾壓」加強滾平皺褶之功效云云，顯不合理
(六)、至於且熨頭中設有「溫度感測棒」，亦屬習用之熨斗之設計
    ，亦無法控制滾壓桿輪之實際溫度；且為熟習該項技術者所
    能輕易完成者，原告主張「溫度感測棒」得感測溫度，溫度
    過高時可切斷電源、溫度不過高時可導通電源，可控制溫度
    云云，自屬無理。
(七)、另起訴附件第00000000號、第00000000號、第00000000號案
    ，實與系爭案無關，無法證明被告之審查標準不同；原告據
    無關之專利案所主張之理由並不足採。
(八)、至於系爭專利申請專利範圍第2至4項所載附屬項之內容為：
    「２、如申請專利範圍第一項所述之工業用皮革燙平機改良
    ，其中，機體之，輸水電磁閥加設有一調整閥，可調整設定
    輸出之水量，儲水筒中設有水位感測棒，可感知水量之充足
    、不足者。３、如申請專利範圍第一項所述之工業用皮革燙
    平機改良，其中，機體之前方隔設有容置空間，可於不使用
    時，供收藏熨頭、外套管。４、如申請專利範圍第一項所述
    之工業用皮革燙平機改良，其中，熨頭係組裝於一握把，該
    握把設有控制開關，可控制通電加熱、輸出水，及其內具有
    水、氣壓綜合輸入管，綜合輸水電磁閥水輸出管、氣壓電磁
    閥氣壓輸出管之水及氣壓，而與輸入熨頭通孔中，再由熨頭
    底部排出者。」乃屬第1項結構之細部描述，並未脫離引證
    一、二之技術範疇，亦無增進功效之處，不具進步性。
七、從而，原處分機關所為本件舉發成立，應撤銷專利權之處分
    ，揆諸首揭法條規定，並無不合。訴願決定遞予駁回，亦無
    違誤，均應予維持。本件原告之訴為無理由，應予駁回。
據上論結，本件原告之訴為無理由，爰依行政訴訟法第218條、
第98條第3項前段、民事訴訟法第385條第1項前段判決如主文。
中　　華　　民　　國　　94　　年　  10　　月　 18  　 日
                       第七庭 審判長 法  官 劉介中
                                     法  官 黃秋鴻
                                     法  官 李玉卿
上為正本係照原本作成。
如不服本判決，應於送達後20日內，向本院提出上訴狀並表明上
訴理由，如於本判決宣示後送達前提起上訴者，應於判決送達後
20日內補提上訴理由書（須按他造人數附繕本）。
中　　華　　民　　國　　94　　年　  10　　月　 18  　 日
                                     書記官 黃明和
